【裁判字號】    94,訴,2741
【裁判日期】    951031
【裁判案由】    給付買賣價金
【裁判全文】
臺灣臺中地方法院民事判決  94年度訴字第2741號
原      告
即反訴被告  丁○○
訴訟代理人  戊○○
            洪崇欽律師
被      告
即反訴原告  乙○○
上列當事人間請求給付買賣價金等事件，本院於民國95年10月18
日言詞辯論終結，判決如下：
    主    文
原告之訴及假執行之聲請均駁回。
訴訟費用由原告負擔。
反訴被告應給付反訴原告新臺幣陸拾萬肆仟陸佰陸拾肆元，及自
民國九十五年一月十一日起至清償日止，按週年利率百分之五計
算之利息。
反訴訴訟費用由反訴被告負擔。
本判決第三項於反訴原告以新臺幣貳拾萬壹仟元供擔保後，得假
執行。
    事實及理由
甲、程序方面：
壹、按當事人意圖延滯訴訟而提起反訴者，法院得駁回之。民事
    訴訟法第260條第3項固有明文。然反訴之標的與本訴之標的
    及其防禦方法之間有牽連關係者，基於同種訴訟程序可互相
    利用，並符訴訟經濟之原則，復可防裁判之牴觸，法律自准
    許之。所謂牽連，係指反訴標的與本訴標的間或本訴標的與
    被告所提出之防禦方法間，有相當之牽連關係而言。查本件
    被告既於本訴進行中已提出代墊增值稅、工程款及違約金等
    抗辯，核與提起反訴之要件相符，是本件被告提起反訴，應
    予准許，先予敘明。
貳、次按訴狀送達後，原告不得將原訴變更或追加他訴，但請求
    之基礎事實同一者，或不甚礙被告之防禦及訴訟之終結者，
    不在此限，民事訴訟法第255條第1項第2款及第7款分別定有
    明文。至所謂請求之基礎事實同一，係指變更或追加之訴與
    原訴之主要爭點有其共同性，各請求利益之主張在社會生活
    上可認為同一或關連，而就原請求之訴訟及證據資料，於審
    理繼續進行在相當程度範圍內具有同一性或一體性，得期待
    於後請求之審理予以利用，俾先後兩請求在同一程序得加以
    解決，避免重複審理，進而為統一解決紛爭者，即屬之。查
    本件原告起訴時，係依兩造於民國（下同）90年8月21日簽
    訂之不動產買賣契約書，請求被告給付價金尾款新臺幣（下
    同）55萬元及其法定遲延利息；嗣經被告抗辯兩造曾於92年
    2 月24日簽訂之合約書等件，主張就該不動產買賣所衍生之
    違約金等（主動債權），已抵銷原告起訴主張之系爭買賣價
    金尾款（被動債權），並反訴請求給付餘款後，原告遂主張
    依同一合約書條款，追加請求被告應給付原告1,174,336元
    及其法定遲延利息，足見原告此部分所為訴之追加，無非基
    於兩造間就同一份不動產買賣契約所生之糾紛，與原起訴部
    分之社會基礎事實同一，況被告所為抗辯及提起反訴有關違
    約金之訴訟資料，於原告此部分追加之審理仍得利用，而不
    甚礙被告之防禦及訴訟之終結，揆諸首揭規定，是原告此部
    分所為訴之追加，核與前開規定相符，應予准許。
乙、實體方面：
壹、本訴部分：
一、原告起訴主張：(一)原告與訴外人丙○○於民國（下同）90年
    8月12日就其所有坐落臺中縣東勢鎮○○段571及573地號土
    地訂立合建契約，由丙○○在上開土地上興建2棟均為3層樓
    之建物，原告須另支付丙○○50萬元作為工程款，而由原告
    及丙○○各取得1棟建物。(二)原告就其所有坐落臺中縣東勢
    鎮○○段571地號、面積117平方公尺，權利範圍全部之土地
    及坐落其上由原告申請核准建照之三層樓建物（下稱系爭房
    屋），出賣與被告，雙方於90年8月21日簽定不動產買賣契
    約，約定買賣價金為360萬元，而被告於分七次交付款項共
    計305萬元後，其餘尾款55萬元應於系爭房屋完工交屋後一
    次付清，然系爭房屋已於93年5月17日興建完成交與被告使
    用，嗣經原告再三催討交付前開尾款，被告迄今仍置之不理
    。(三)另兩造曾於92年2月24日簽定補充合約書一紙，約定先
    由被告墊付依法應由原告繳納之前開與丙○○合建而應移轉
    土地所有權（指東勢鎮○○段571-1及571-2地號）之土地增
    值稅138,644元，再從尾款55萬元中扣除；系爭房屋完成並
    領得使用執照及接電交付後，3日內須付清尾款；且任一方
    若有違約時，按每日違約金1000元計付賠償對方等語。惟被
    告於93年1月13日仍未交付系爭買賣價金尾款予原告時，未
    告知原告即自行與系爭房屋之合建廠商丙○○簽訂協議書，
    更改原設計圖及擅自增建建物第四層之樓層，則被告之行為
    顯屬違約，故被告自93年1月13日違約簽定日起算至95年2月
    15日止，共計763日，每日違約金以10 00元計，總計被告應
    給付原告違約金763,000元。(四)否認被告其餘抵銷之抗辯。
    綜上所述，被告應給付原告系爭買賣價金尾款55萬元及違約
    金736,000元，扣除被告已代墊之土地增值稅138,664元後，
    則原告得請求之總額為1,174,336元，為此爰依不動產買賣
    契約之法律關係提起本訴。並聲明：(1)被告應給付原告1,17
    4,336元，及自起訴狀繕本送達翌日起至清償日止，按年息
    百分之五計算之利息。(2)願供擔保，請准宣告假執行。
二、被告則以：(一)原告於90年8月21日邀被告承買其於90年8月12
    日與訴外人丙○○簽約所合建坐落臺中縣東勢鎮○○段571
    地號土地及系爭房屋，被告於系爭房屋施工期間，均依約按
    期給付價款，原告並於91年3月25日收受第7次期款時，簽立
    同意書一紙交被告收執，同意自系爭買賣價金尾款之55萬元
    中扣除32萬元，故原告得主張之尾款僅剩23萬元。詎原告於
    收受該次期款後，竟避不見面，且置原預定91年3月底完工
    之剩餘工程於不顧，以致該工程自91年3月25日起即持續延
    宕，被告迫於無奈，多次催告原告儘速完工，惟原告僅於92
    年2月24日面臨應繳納土地增值稅時始出面解決問題，為此
    兩造於92年2月24日簽訂補充合約書，約定系爭房屋完工交
    屋日期為92年4月15日，並委由被告先行墊付原告前開應繳
    納之增值稅138,644元，且任一方若有違約時，按每日違約
    金1000元計付賠償對方，故被告應繳付之尾款23萬元，扣除
    上述之土地增值稅後，僅餘91,336元。惟原告於簽立補充合
    約書後，竟又置相關約定於不顧，工程仍一無進展，嗣後被
    告始發現原告尚積欠合建廠商丙○○30萬元工程款未付清，
    致使系爭房屋工程無法完工，被告遂於93年1月13日與丙○
    ○達成協議，由被告支付原告所未支付之工程款30萬元，而
    由丙○○完成系爭房屋工程，故原告本得請求之剩餘尾款91
    ,336 元，與被告代為清償之工程款30萬元相抵後，原告反
    欠被告208,664元。另依台中縣政府90工建建字第622號建照
    執照第2頁建築物勘驗紀錄表所載，全部主體工程包含四樓
    增建及屋頂勘驗部分，早於91年4月9日即已完成，而雙方簽
    定補充合約書係於92年2月24日，顯見原告遲未申領系爭房
    屋使用執照與被告增建第四層之變更無關，且本件系爭房屋
    未能按期完工交屋，均係可歸責於原告之事由所致，原告自
    應負違約遲延給付之賠償責任，因此原告主張對被告有尾款
    55萬元之債權，已因抵銷而消滅等語。(二)否認原告所主張被
    告有違約之情事等語，資為抗辯。並聲明：(1)原告之訴及假
    執行之聲請均駁回。(2)如受不利判決，願供擔保，請准免為
    假執行。
三、本件兩造不爭執之事項：
  (一)依法應由原告繳納之土地增值稅等合計138,664元，確由被
    告代為繳納，且原告同意自系爭買賣價金尾款中予以扣抵（
    見本院95年3月28日、95年7月12日言詞辯論筆錄）。
  (二)原告依其與訴外人丙○○間系爭房屋合建契約之約定應給付
    丙○○50萬元工程款。被告為了能儘快申請取得系爭房屋之
    使用執照，業已給付丙○○30萬元（見本院95年7月12日言
    詞辯論筆錄）。
  (三)93年5月17日系爭房屋建築完成，丙○○將系爭房屋之使用
    執照交給被告而完成點交（見本院95年8月16日言詞辯論筆
    錄）。
四、本件兩造爭執所在厥為：原告依兩造間不動產買賣契約及補
    充合約書之法律關係請求被告給付1,17 4,336元及法定遲延
    利息是否有理由？被告對原告得請求之主動債權數額為何？
    茲分別說明如下：
  (一)原告對被告所請求之債權數額部分：
    1.系爭買賣價金價金尾款55萬元部分：
      依據卷附兩造間所不爭執之90年8月21日不動產買賣契約
      書第2條約定，系爭不動產買賣價金總計360萬元，第3條
      第4項後段約定：「其餘尾款55萬元於完工交屋後一次付
      清」等語，該買賣契約書末頁附有付款簽收表，歷次付款
      均有原告代理人戊○○收款簽名，合計305萬元，是確有
      尾款55萬元元未付。而系爭房屋完工交屋日為93年5月17
      日，此為兩造所不爭，故系爭買賣尾款之付款條件確已成
      就。惟查，依據兩造間不爭執其真正之91年3月25日同意
      書全文為：「同意於90年8月21日乙○○先生購買東勢鎮
      ○○段571地號土地及地上物，最後期之期款中扣除32萬
      元」等語，而立書人即兩造間系爭買賣契約之原告代理人
      戊○○，雖原告於本院審理中另稱：伊簽立91年3月25日
      同意書交予被告收執，係另有其他法律關係之原因云云（
      見被告95年4月11日之書狀）。然按解釋意思表示，固須
      探求當事人之真意，不得拘泥於所用之辭句，但文字業已
      表示當事人真意，無須別事探求者，即不得反捨文字而更
      為曲解，有最高法院17年上字第1118號判例要旨可資參照
      。再依上開91年3月25日同意書內容觀之，實為原告對被
      告應負系爭買賣價金尾款債務之一部免除，縱認原告前開
      主張兩造間係另有其他法律關係之原因為真，惟仍與本件
      無關。從而，前述約定之尾款55萬元，經原告自行免除32
      萬元後，則被告依約應付尾款應僅賸23萬元，是本件兩造
      間系爭買賣價金尾款於付款條件成就時，原告僅得請求23
      萬元。
    2.被告違約金763,000元部分：
      原告主張被告有違約事實，其陳述為：「被告未付尾款即
      於93年1月13日自行與訴外人即建商丙○○簽訂協議書，
      就系爭房屋變更設計圖及擅自在系爭房屋增建地上第四層
      樓已屬違約」云云，並援引之兩造間不爭執其為真正之92
      年2月24日合約書說明欄第4條，認有：「如逾時限未履行
      責任，各可要求對方付違約金每日1,000元」之約定。惟
      查，被告應履行之責任，規定在該合約書說明欄第3條：
      「建物全部完成並接電及使用執照交付甲方（被告）3日
      內交付期款於乙方（原告）」等語。姑且不論原告上開主
      張被告違約之事實是否屬實（此為被告所否認），惟依原
      告所主張被告違約之事實，係被告擅自與丙○○協議增建
      系爭房屋第四層樓云云，查系爭房屋之建照執照起造人已
      於90年10月4日變更為被告，此有臺中縣政府工務局90年
      10月4日九十工建字第273342號函在卷可稽，是被告既係
      系爭房屋之起造人是否變更設計而由三樓增建為四樓，此
      乃其合法權利之行使，究與前開合約書第3條之違約規定
      有何關連，原告未能舉證以實其說，自難採信，進而原告
      所主張違約金之計算日數，自乏依據。從而，原告此部分
      之主張顯然欠缺一貫性，殊無可採。
    3.小結：原告得請求之債權數額，僅有尾款23萬元。
  (二)被告對原告所得用以抵銷之債權數額部分：
    1.原告於91年3月25日已立據同意自系爭買賣價金尾款扣除
      32萬元部分：
      按債權人向債務人表示免除其債務之意思者，債之關係消
      滅，民法第343條定有明文。查原告承認其代理人戊○○
      於91年3月25日所立書同意兩造間尾款扣除32萬元部分（
      原告僅稱另有原因），則原告此部分債權即已消滅，更不
      待被告抵銷，故此部分並非被告之主動債權。
    2.被告代為繳納土地增值稅等計138,664元部分：
      查依法應由原告繳納之土地增值稅等合計138,664元，已
      由被告代為繳納，而原告同意自尾款中予以扣抵，此為兩
      造所不爭執，已如前述。復有兩造所不爭執之東勢鎮○○
      段571-1、571-2地號土地92年度土地增值稅及91年度地價
      稅繳款書影本3紙在卷可考，是被告代繳稅款合計138,664
      元（計算式：94,936元＋43,050元＋678元＝138,664元）
      ，即實際由被告代繳稅款係571-1、571-2地號土地部分。
      至於原告另稱571地號土地增值稅應為215,556元，並非13
      8,664元云云，查於90年9月間原告應繳納之土地增值稅確
      為215,556元，此係原告將系爭571地號土地因買賣而移轉
      登記予被告，所應繳納之增值稅，且此項稅額已併計會算
      於90年10月10日所給付之50萬元買賣價金中，亦有系爭買
      賣契約書末頁所附付款簽收表及歷次付款均有原告代理人
      戊○○收款簽名附卷可查，是此部分由被告代繳稅金可自
      尾款中扣抵，應堪認定。
    3.被告代為清償工程款30萬元部分：
      按債之清償，得由第三人為之，但當事人另有訂定或依債
      之性質不得由第三人清償者，不在此限；第三人之清償，
      債務人有異議時，債權人得拒絕其清償，但第三人就債之
      履行有利害關係者，債權人不得拒絕。又按就債之履行有
      利害關係之第三人為清償者，於其清償之限度內承受債權
      人之權利，但不得有害於債權人之利益。民法第311條、
      第312條分別定有明文。查本件原告依其與丙○○間於90
      年8月12日所簽訂之契約書，應給付丙○○50萬元工程款
      ，此為原告所不爭執，並有該契約書影本在卷可憑。而原
      告對於被告已交付30萬元予丙○○之事實，亦不爭執。雖
      原告另陳稱：其已將另筆土地（即東勢鎮○○段571-2地
      號）過戶給丙○○，用以抵付該工程款50萬元，故被告交
      付30萬元給丙○○，自與原告無關等語。然查，證人丙○
      ○到庭結證稱：系爭房屋一到三樓部分，係原告要付錢給
      伊50萬元，不過還沒有付錢，結果是被告交付30萬元，至
      於差額20萬元，伊以後再找原告要；571-2地號土地有過
      戶給伊，但價值僅十多萬元而已等語（見本院95年4月27
      日言詞辯論筆錄），顯見證人否認原告有清償該50萬元工
      程款，且原告復未就此另未提出其他方法證明571-2地號
      土地之過戶與前開50萬元之工程款有關，是原告主張其已
      清償50萬元工程款等情，自難採信。準此，被告既係系爭
      房屋之買受人，則就原告依約應給付之上開50萬元工程款
      債務，自屬有利害關係，按諸前開規定，被告於其代位清
      償之30萬元範圍內，已承受丙○○對原告之債權，被告自
      得請求原告給付該30萬元。
    4.原告應給付違約金396,000元部分：
      查兩造間92年2月24日合約書說明欄第1條約定，系爭房屋
      完工交屋期限為92年4月15日，第4條約定，逾時未履行責
      任者之違約金每日1,000元。又系爭房屋（含四樓部分）
      實際完工交屋日為93年5月17日，此為兩造所不爭執。原
      告雖辯稱系爭房屋完工交屋之遲延原因，係因被告擅自與
      丙○○於93年1月13日簽訂協議書變更設計圖及增建地上
      第四層樓所致，自屬不可歸責於原告之事由，並提出上開
      協議書影本為憑。惟查，綜觀該協議書內容，主要僅為付
      款約定。次查依卷附系爭房屋之91年1月20日變更設計申
      請書影本所示，當時被告已就系爭房屋申請增建為四樓。
      再查臺中縣政府工務局90工建建字第622號建造執照第2頁
      影本記載，系爭房屋於91年2月8日業經核准變更增建為四
      樓，且系爭房屋之屋頂勘驗日期為91年4月9日，顯見系爭
      房屋當時四樓已完成。另有證人丙○○到庭結證稱：加蓋
      四樓，不須經過原告同意，伊自己的房子要蓋四樓，伊只
      是一併問被告，要不要蓋四樓而已，當時系爭房屋起造人
      名義已變更為被告了；93年1月13日當時，只剩下一樓的
      地板還沒好，因為伊沒拿到工程款50萬元，所以就不讓一
      樓完工等語。證人甲○○亦到庭證述：93年1月13日協調
      當天，那時房子尚未粉刷，還沒有辦法領使用執照等語（
      均見本院95年4月27日言詞辯論筆錄）。而系爭房屋之起
      造人已於90年10月4日變更為被告，核與證人丙○○所述
      相符。是系爭房屋實際完工交屋遲延之原因，自與被告委
      請丙○○增建四樓無關，而係因原告未給付工程款50萬元
      所致，自屬可歸責於原告，原告上開所辯，不足採信。是
      原告自約定完工點交之92年4月15日，延遲至實際完工交
      屋之93年5月17日止，共計遲延396日，以前開兩造間約定
      每日違約金1,000元計算，被告自得請求原告給付違約金3
      96,000元。
    5.小結：被告對原告所得用以抵銷之債權數額，合計為834,
      664元（計算式：138,664元＋300,000元＋396,000元＝
      834,664元）。
  (三)經抵銷後原告對被告得請求之債權是否已全部消滅？
    1.按二人互負債務，而其給付種類相同，並均屆清償期者，
      各得以其債務，與他方之債務，互為抵銷；但依債之性質
      不能抵銷或依當事人之特約不得抵銷者，不在此限。抵銷
      ，應以意思表示，向他方為之；其相互間債之關係，溯及
      最初得為抵銷時，按照抵銷數額而消滅。民法第334條第1
      項、第335條第1項分別定有明文。抵銷為消滅債務之單獨
      行為，只須與民法第334條所定之要件相符，一經向他方
      為此意思表示即生消滅債務之效果，原不待對方之表示同
      意，最高法院50年台上字第291號判例闡述甚明。
    2.查原告得請求之債權額，僅有尾款23萬元，已如前述；而
      被告得請求之債權數額，則合計為834,664元，兩者間均
      無不得抵銷之限制，被告既於本院審理時以書狀主張全部
      抵銷，自無待原告同意，即以其債權額834,664元，在原
      告之債權23萬元之範圍內，抵銷生效。
五、綜上所述，原告主張依兩造間不動產買賣契約及補充合約之
    法律關係請求被告給付尾款及違約金。惟其違約金之請求，
    尚乏憑據，已如前述，而尾款55萬元中32萬元，已據原告免
    除而應剔除，亦如前述，至剩餘23萬元部分，固屬有據。但
    原告既已同意扣抵被告代墊之增值稅等計138,664元，以及
    被告代原告清償工程款30萬元，另因可歸責於原告，致系爭
    房屋未能依約完工交屋所生之違約金396,000元，合計834,6
    64元。被告主張應與原告請求之23萬元系爭買賣價金尾款債
    權抵銷後，原告之尾款債權已因抵銷而消滅，原告已無尾款
    可向被告請求。從而原告訴請被告給付1,174,336元及自起
    訴狀繕本送達翌日起至清償日止，按年息5%計算之利息，即
    為無理由，應予駁回。
六、原告之訴既經駁回，其假執行之聲請應併予駁回。
七、本訴事證已臻明確，兩造其餘主張、陳述及所提證據，經審
    酌與本院前揭判斷不生影響，毋庸再予論駁，併此敘明。
貳、反訴部分：
一、反訴原告起訴主張：反訴原告於系爭房屋施工期間，均依約
    按期給付價款，兩造並於91年3月25日簽立同意書一紙，同
    意由尾款之55萬元扣除32萬元，而該32萬元乃係反訴被告要
    求使用反訴原告所有坐落東勢鎮○○段石角小段311地號土
    地用以聯外之代價，於反訴被告另有其他聯外路線前，供其
    通行使用，並已使用多年，該款項即係用以補償反訴原告之
    不利益。又兩造於94年2月24日簽定補充合約書，由反訴原
    告代繳增值稅等計138,664元，並從反訴原告應繳之上開買
    賣價金尾款中扣除，惟因反訴被告簽定補充合約書後，仍對
    系爭工程置之不理，反訴原告乃與系爭工程合建廠商丙○○
    達成協議，由反訴原告支付反訴被告依約本應給付予丙○○
    之工程款30萬元，故反訴被告主張之前開尾款55萬元，自應
    扣除32萬元之路地使用補償、138,664元之增值稅、30萬元
    之工程款後，則反訴被告尚應給付反訴原告208,664元。另
    依上開補充合約書，約定系爭房屋之完工交屋日期為92年4
    月15日，然系爭房屋竟遲至93年5月17日始實際完工點交，
    共計遲延396天，按約每日違約金以1000元計算，反訴被告
    尚應給付反訴原告違約金396,000元，加計上開反訴被告積
    欠反訴原告之208,664元，合計反訴被告應給付反訴原告604
    ,664 元，為此依兩造間契約之法律關係提起反訴。並聲明
    ：(1)反訴被告應給付反訴原告606,664元，及自反訴狀繕本
    送達翌日起至清償日止，按年息百分之五計算之利息。(2)願
    供擔保，請准宣告假執行。
二、反訴被告則以：反訴被告於86年及88年間分二次售予反訴原
    告一筆坐落東勢段石角小段311地號土地，此買賣本已全部
    完成，兩方已無異議，惟反訴原告於91年3月25日卻提出簽
    定不合理契約之要求，以扣除系爭房屋之尾款32萬元作為反
    訴被告通行上開土地之道路費用，而反訴原告亦應允於房屋
    尾款交付日前簽立土地分割合併同意書予反訴被告，無奈反
    訴原告迄今仍無意交付土地分割合併同意書，其已違反91年
    3月25日簽定之契約，該32萬元之尾款自應不得扣除。又反
    訴被告雖同意土地增值稅138,664元由尾款中扣除，惟反訴
    原告主張已墊付之30萬元工程款，反訴被告已於93年3月3日
    售予丙○○坐落東勢鎮○○段571-2號、面積12.8坪之土地
    一筆，用以抵扣反訴被告應給付丙○○之工程款，但就反訴
    原告已給付丙○○30萬元之部分，反訴被告並不爭執。而反
    訴原告於93年1月13日未交付尾款前，即自行與丙○○簽定
    更改設計圖及擅自增建第四層樓，顯屬違約行為，應由反訴
    原告負擔違約賠償責任，是反訴原告之請求無理由等語置辯
    。並聲明：反訴原告之訴及假執行之聲請均駁回。
三、兩造不爭執之事實：全部引用本訴部分。
四、本件兩造爭執所在厥為：除引用本訴部分以外，經抵銷後反
    訴原告是否尚有餘款得請求？茲說明如下：
  (一)經抵銷生效後，反訴原告對反訴被告之主動債權834,664元
    ，在反訴被告對反訴原告之被動債權同額之23萬元範圍內，
    亦已因抵銷而消滅。
  (二)抵銷後餘額為604,664元（計算式：834,664元－230,000元
    ＝604,664元）。
五、綜上所述，反訴原告請求給付餘額604,664元，及自反訴狀
    送達反訴被告翌日即95年1月11日起算至清償日止，按週年
    利率5%計算之法定遲延利息為有理由，應予准許。
六、反訴原告陳明願供擔保聲請宣告假執行，核無不合，爰酌定
    相當之擔保金額，予以准許。
七、本件反訴部分事證已臻明確，兩造其餘主張、陳述及所提證
    據，經審酌與本院前揭判斷不生影響，毋庸再予論駁，併此
    敘明。
參、據上論結，本件本訴原告之訴為無理由；本件反訴原告之訴
    為有理由，依民事訴訟法第78條、第390條第2項，判決如主
    文。
中    華    民    國    95    年    10    月    31    日
                  民事第四庭    法  官  夏一
上正本係照原本作成。
如對本判決上訴，須於判決送達後20日內向本院提出上訴狀。
中    華    民    國    95    年    10    月    31    日
                                書記官


司法院資訊處製作；財團法人民間司法改革基金會備份。
